臺灣高等法院刑事判決　　　　　　 94年度上更(一)字第121號
上　訴　人
即　被　告　甲○○
選任辯護人　陳石山律師
上列上訴人因違反貪污治罪條例案件，不服臺灣新竹地方法院92
年度訴字第349號，中華民國93年5月10日第一審判決（起訴案號
：臺灣新竹地方法院檢察署91年度偵字第4414號、91年度偵字第
5582號），提起上訴，經判決後，由最高法院發回更審，本院判
決如下：
    主  文
原判決撤銷。
甲○○無罪。
    理  由
一、公訴意旨略以：甲○○係新竹縣議員，依縣議員職權接受民
    眾請願，向各級政府爭取地方經費，為依據法令從事公務之
    人員。緣於八十八年初向台灣省政府民政廳提出陳情，爭取
    補助新竹縣芎林鄉○○○村道路駁坎工程等十五件工程」，
    台灣省政府民政廳於同年四月二十七日以八八民四字第八八
    ００一九四五號函，核定於八十八年度一般小型零星工程計
    劃提列新台幣（下同）五百七十萬元，以代收方式委由新竹
    縣芎林鄉公辦理「水坑村道路駁坎工程等十五件工程」，該
    工程於八十八年七月六日開標，由允鴻營造有限公司以三百
    九十九萬九千元得標，因前述十五項工程中之「芎林村劉富
    炎等十八戶道路駁坎及排水溝工程」位於國有土地上，新竹
    縣政府以八十九年三月三十日八十九年府工都字第三四四○
    二號函芎林鄉公所，認該工程妨礙都市計劃，無法撥用國有
    土地，鄉長林章秀乃批示「請與林議員接洽是否更換工作地
    點」。甲○○於辦理變更工程項目時，經由友人鍾濟全介紹
    認識乙○○，知悉乙○○所有坐落芎林鄉○○段一八二之二
    地號土地，欲透過民意代表爭取補助經費興建駁坎，竟基於
    對於職務上之行為，要求賄賂之故意，利用職務上機會，於
    八十九年四月初某日，前往乙○○當時居住之新竹縣芎林鄉
    綠中墅社區，向乙○○索賄十萬元，作為向芎林鄉公所申請
    補助款之代價，乙○○認為十萬元公關費太多，經甲○○自
    動減價為五萬元，仍為乙○○所拒。惟數日後，甲○○仍前
    往上址，向乙○○借款五萬元，乙○○為求上開工程順利進
    行，不得已遂將家中之現金五萬元交付予甲○○，甲○○得
    款後果於八十九年四月十日提申請書向芎林鄉公所申請將前
    述十五項工程中之「芎林村劉富炎等十八戶道路駁坎及排水
    溝工程」工程款四十萬元，項目變更為「下山村一鄰乙○○
    之野溪駁坎工程」，經芎林鄉公所以八十九年四月十七日（
    八九）芎鄉建字第二九九○號函省府申請變更工程地點，內
    政部（精省後由中部辦公室承接業務）於八十九年五月十二
    日以台八九內中民字第八九○四一七○號函請鄉公所依權責
    自行核處，芎林鄉公所遂於第二次辦理工程變更設計，由允
    鴻營造有限公司於八十九年七月二十三日開始施作，於同年
    九月二十六日完工，同年十一月二十二日驗收。因認被告涉
    有貪污治罪條例第五條第二項、第一項第三款時於職務上之
    行為要求賄賂未遂罪嫌云云。
二、公訴人認被告涉有上開要求十萬元賄賂犯行，係以：(1)證人
    乙○○稱：八十九年四月某日被告至我住處跟我要十萬元的
    駁坎工程「公關費」，我跟他說做這駁坎只要十幾萬元，如
    果要十萬元那我自己做就好了，不用擔這人情，且他這樣講
    我心理就有點不好受，就故意嚇他說我開支票好了，他說不
    要不要，我就靜靜的，因為也不能得罪政治人物，他接下來
    就說不然五萬就好，這事過了幾天的一個下午五、六點他跑
    到我家按門玲，說我明天要與我太太去東南亞談生意，要向
    我借十萬元，我說拜託現在哪來這麼多錢，他就要求把我家
    裡的錢湊湊看，然後，我就將家裡的錢湊一湊五萬元借給他
    」等語，核與證人吳嘉權及鍾濟全於調查及偵查中所證述之
    情節相符，有調查及偵查筆錄在卷可按。(2)再被告送交法務
    部調局測謊後，就被告所陳述之（一）未向乙○○要求公關
    費，（二）乙○○未給渠等賄款部分，經測試呈情緒波動反
    研判有說謊之事實，亦有法務部調查局九十一年八月二十三
    日調科參字第○九一二三○五四五五○號測謊報告書在卷可
    證。(3)此外，復有吳嘉權所提供其與乙○○之電話對話錄音
    帶一卷及譯文一份，旅客出入境紀錄、灣省政府八十八年四
    月二十七日八八民四字八八○○一九四五號函、新竹縣政府
    八十九年三月三十日八九府工都字第三四四○二號函，甲○
    ○向芎林鄉公所申請變更工程申請書、芎林鄉公所八十九年
    四月十七日（八九）芎鄉建字第二九九○號函及內政部八十
    九年五月十二日台八九內中民字第八九○四一七○號函影本
    各份在卷可證等為其主要論據。
三、訊據上訴人即被告甲○○固坦承於八十九年間出國之前一天
    ，曾至證人乙○○住處向乙○○「借款」新台幣五萬元，且
    有為乙○○爭取下山村一鄰農地野溪駁坎施作工程經費而向
    芎林鄉公所提出申請等事實，惟堅決否認有向乙○○要求十
    萬元賄賂未遂犯行，辯稱：(1)向乙○○收取之五萬元係借款
    ；調查站部分，吳嘉權所講的都不是事實，伊當民意代表，
    從來沒有跟人家收回扣及公關費，其選舉都是靠自己，吳嘉
    權因和伊有糾紛，所以才想辦法要陷害伊；鍾濟全、乙○○
    所講的也都不是事實，其只是欠乙○○錢，並沒有跟她拿五
    萬元回扣。(2)系爭工程的權利，並非我們的監督範圍之內，
    且係我替乙○○提出聲請，但不是我決定的，准核與否取決
    於鄉公所等語。
四、經查：
（一）證人乙○○於法務部調查局新竹調查站及偵查中，固指稱
      被告於上開時地，因系爭工程，向其要求十萬元，並在被
      告出國前一天，向其借款五萬元，但其於原審詰問時，則
      否認被告有因系爭工程向其索賄或索取公關費用情事，僅
      結證被告向其借款五萬元等語，於本院詰問時，亦為相同
      之證述。而被告亦堅決否認有向乙○○要求十萬元賄賂未
      遂犯行，足見乙○○前後指述不一，自難遽信。本院按刑
      法上賄賂罪所稱之「職務上之行為」，係指依據法令從事
      公務之人員，在其職務範圍內所應為或得為之行為。又地
      方制度法第三十六條規定：縣（市）議會之職權如下：(
      一)、議決縣（市）規章。(二)、議決縣（市）預算。(三
      )、議決縣（市）特別稅課、臨時稅課及附加稅課。(四)
      、議決縣（市）財產之處分。(五)、議決縣（市）政府組
      織自治條例及所屬事業機構組織自治條例。(六)、議決縣
      （市）政府提案事項。(七)、審議縣（市）決算之審核報
      告。(八)、議決縣（市）議員提案事項。(九)、接受人民
      請願。(十)、其他依法律或上級法規賦予之職權。且新竹
      縣議會之職權，依台灣省新竹縣議會組織規程第十九條規
      定為：(一)、議決本縣規章。(二)、議決本縣預算。(三)
      、議決本縣特別稅課、臨時稅課及附加稅課。(四)、議決
      本縣財產之處分。(五)、議決縣政府組織規程及所屬事業
      機構組織規程。(六)、議決縣政府提案事項。(七)、審議
      本縣決算之審核報告。(八)、議決本會議員提案事項。(
      九)、接受人民請願。(十)、其他依法律、中央法規或省
      自治法規賦予之職權。上揭地方制度法第三十六條第九款
      及新竹縣議會組織規程第十九條第九款所謂「接受人民請
      願」之縣（市）議會職權，係指人民依請願法第二條規定
      所為之請願，亦即人民對國家政策、公共利害或其權益之
      維護事項，具備請願書，向職權所屬之民意機關或主管行
      政機關所為之請願。縣（市）議會為地方民意機關，其職
      務行使本由縣（市）議員依法令規定為之，是縣（市）議
      員若代表縣（市）議會接受人民請願，並參與請願事項之
      處理，如審查、討論、表決或其後續執行等事務，即屬其
      職務上之行為，對此職務上之行為收受賄賂，固應成立貪
      污治罪條例第五條第一項第三款對於職務上之行為收受賄
      賂罪；倘縣（市）議員非代表縣（市）議會接受人民請願
      ，而係人民向縣（市）議員個人提出陳情，該縣（市）議
      員因而向政府提出建議，此建議行為，即非該縣（市）議
      員職務上之行為，縱有利用身分圖得私人不法之利益，除
      合於其他犯罪構成要件，應依該罪處罰外，尚難以上開對
      於職務上之行為要求或收受賄賂罪相繩。
（二）依證人乙○○於法務部調查局證述：我請鍾濟全協助向鄉
      公所或民意代表爭取經費施作駁坎，後鍾濟全於民國八十
      九年春節左右期間幫我找被告爭取到經費（參見偵查甲卷
      第五十六頁），核與證人鍾濟全於法務部調查局及原審審
      理時證稱：「八十九年間我介紹被告與劉女認識係因劉在
      芎林鄉所購農地需興建駁坎，欲請被告為其爭取預算興建
      駁坎」（見偵查甲卷第四十九頁反面至第五十頁、原審卷
      第四十八頁、第四十九頁）相符，亦與被告甲○○於法務
      部調查局訊問及本院審理時坦承：「因乙○○透過鍾濟全
      （按原名為鍾德旺）找我為乙○○爭取在下山村一鄰之農
      地施作野溪駁坎工程，我乃行文給芎林鄉公所，申請變更
      施作地點」等語（參見偵查甲卷第六十九頁、本院卷九十
      四年五月十日審判筆錄）一致，足證係被告於縣議會外，
      因乙○○輾轉經鍾濟全介紹被告個人為陳情，而被告係接
      受人民陳情，向芎林鄉公所申請補助駁坎經費之行為，是
      被告並非代表縣議會接受人民請願，亦無所謂參與請願事
      項之處理，如審查、討論、表決或其後續執行等事務，自
      與刑法或貪污治罪條例規定賄賂罪所稱「職務上之行為」
      有間。
（三）至於證人吳嘉權與乙○○二人間，於九十一年五月一日電
      話交談之錄音內容及譯文（參見偵查甲卷第十五至二十五
      頁；檢證六），係被告以外之人於審判外之言詞或書面陳
      述，除法律有規定者外，不得作為證據，刑事訴訟法第一
      百五十九條第一項定有明文，應無證據能力。及被告接受
      有關調查局測謊報告書，有情緒波動反應，經研判有說謊
      等情（參見偵查乙卷第六頁；檢證九），惟與本件究有無
      向乙○○索賄十萬元之「職務上之行為」無涉。自不得採
      為被告不利之證據。
四、另查被告向乙○○借款五萬元部分，乙○○始終指稱被告在
    出國之前一天向其借款五萬元，被告亦迭次供承無訛，公訴
    人起訴時，亦認此部分係借款，足證並非賄款之一部分，且
    與被告職務上之行為無關。況被告借款後，因乙○○遷移住
    所，無法立即返還，惟已於九十一年八月二十日返還乙○○
    五萬元，此有乙○○所親簽之收據一份在卷可稽（見原審卷
    被證一），核與證人乙○○於原審審理時證稱：九十一年八
    月二十日之前已經知道被告已將錢交給張秋美，他已經把錢
    還給我等語（見原審卷第七十七頁），及本院審理時證稱：
    「被告說他於出國回來之後，會還我錢，也因為我經常搬家
    ，已搬了三、四次，‥‥他已還我錢五萬元」等語相符（見
    本院卷九十四年四月十三日審判筆錄），足證被告收受五萬
    元，顯係私人借貸，與賄款無涉，自難認係收受賄賂。
五、綜上說明，上開系爭工程，即非被告職務上之行為，被告即
    無成立對於職務上之行為要求、期約、收受賄賂罪可言，此
    外經調查又無確切證據足以證明被告確有公訴人所指犯行，
    自屬不能證明被告犯罪。
六、原審不察，遽予被告論罪科刑，自有未合，被告上訴意旨執
    此指摘原判決不當，為有理由，應由本院加以撤銷改判。並
    依法為無罪之諭知。
據上論斷，應依刑事訴訟法第369條第1項前段、第364條、第301
條第1項，判決如主文。
本案經檢察官劉斐玲到庭執行職務。
中　　華　　民　　國　　94　　年　　5 　　月　　24　　日
　　　　　　　　　臺灣高等法院刑事第五庭
                      審判長法　官房  阿  生
　　　　　　　　　　　　　  法　官雷  元  結
　　　　　　　　　  　　　  法　官蔡  光  治
以上正本證明與原本無異。
檢察官如不服本判決，應於收受送達後十日內向本院提出上訴書
狀，其未敘述上訴之理由者並得於提起上訴後十日內向本院補提
理由書（均須按他造當事人之人數附繕本）。
被告不得上訴。
                            書記官陳  韋  杉
中　　華　　民　　國　　94　　年　　5 　　月　　26　　日
